臺灣高等法院臺中分院刑事判決
111年度上訴字第627號

上  訴  人  
即  被  告  賴文杰



上列上訴人即被告因違反廢棄物清理法案件，不服臺灣彰化地方
法院110年度訴字第663號中華民國110年12月24日第一審判決（
起訴案號：臺灣彰化地方檢察署109年度偵字第11926號、110年
度偵字第1300號），提起上訴，本院判決如下：
    主  文
原判決撤銷。
賴文杰共同犯廢棄物清理法第四十六條第四款之非法清理廢棄物
罪，累犯，處有期徒刑壹年伍月。
    事  實
一、緣洪在明所有、坐落於彰化縣○○鄉○○○段○00000○00000地號
    土地（下稱系爭土地）因地層下陷，需填土墊高始能耕作，
    遂經由洪郁富（原名洪村餘）介紹，於民國109年8月15日委
    託賴文杰購買土方、級配與碎磚塊等回填土地，洪在明則需
    支付工程款新臺幣(下同）15萬元予賴文杰，並支付所購買
    之土方、級配與碎磚塊等費用，雙方因此簽訂委託書。詎賴
    文杰明知依該委託書約定，應先購買碎磚塊與級配等鋪底，
    再於其上鋪設約60公分厚之可耕種培養土，且明知從事廢棄
    物貯存、清除、處理業務，應向直轄市、縣（市）主管機關
    或中央主管機關委託之機關申請核發公民營廢棄物貯存、清
    除、處理機構許可文件後，始得受託從事貯存、清除、處理
    廢棄物之業務，而其並未申請取得許可文件，亦知悉未經主
    管機關許可，不得提供土地回填、堆置廢棄物，竟為獲取不
    法利益，未依廢棄物清理法第41條第1項規定領有廢棄物清
    除許可文件，即基於違反廢棄物清理法之單一犯意，反覆為
    下列行為：
　㈠於109年9月1日起到同年月4日18時許前某時，以每車500元至
    1000元不等之代價，提供系爭土地供他人回填土木或建築廢
    棄物混合物（廢棄物代碼D-0599）、廢塑膠等一般事業廢棄
    物，並從事廢棄物之清除、處理，委託不知情之真實姓名、
    年籍不詳成年砂石車司機，自北部地區某處，載運土木或建
    築廢棄物混合物前往系爭土地堆置，約4、5車，已回填至地
    面。嗣因民眾報警，為警會同彰化縣環境保護局（下稱彰化
    縣環保局）人員於109年9月4日18時許，前往系爭土地稽查
    後查獲上情。
  ㈡賴文杰另於109年10月21日前某時，再以每車2000元之代價，
    收受不詳砂石車司機載運白色不詳粉狀物堆置於系爭土地上
    。嗣因民眾告知洪在明系爭土地遭堆置白色不明粉狀物，洪
    在明委託弟弟於同年月23日報警後，賴文杰又於同年月25日
    ，自行以1萬5000元之代價委託不詳砂石車司機將上開白色
    粉狀物清除、載運至不詳地點。迨員警會同彰化縣環保局人
    員於同年月30日前往稽查時，未發現該白色不明粉狀物，而
    無從知悉該白色不明粉狀物之屬性、來源與流向。
二、案經彰化縣警察局芳苑分局報請臺灣彰化地方檢察署檢察官
    偵查起訴。
    理  由
一、證據能力之說明：
  ㈠刑事訴訟法第159條之5規定：「被告以外之人於審判外之陳
    述，雖不符前4條（即第159條之1至第159條之4）之規定，
    而經當事人於審判程序同意作為證據，法院審酌該言詞陳述
    或書面陳述作成時之情況，認為適當者，亦得為證據。當事
    人、代理人或辯護人於法院調查證據時，知有第159條第1項
    不得為證據之情形，而未於言詞辯論終結前聲明異議者，視
    為有前項之同意」。立法意旨在於傳聞證據未經當事人之反
    對詰問予以核實，原則上先予排除。惟若當事人已放棄反對
    詰問權，於審判程序中表明同意該等傳聞證據可作為證據，
    或於言詞辯論終結前未聲明異議，基於尊重當事人對傳聞證
    據之處分權，及證據資料愈豐富，愈有助於真實發見之理念
    ，且強化言詞辯論主義，使訴訟程序得以順暢進行，上開傳
    聞證據亦均具有證據能力。本案以下所引用被告賴文杰以外
    之人於審判外所為言詞或書面陳述之供述證據，迄本院言詞
    辯論終結前，檢察官、被告賴文杰就該等證據之證據能力均
    未聲明異議，本院審酌該等證據作成時之情況，並無違法取
    證或其他瑕疵，認為適於作為本案認定事實之依據，依上開
    規定及說明，該等供述證據應具有證據能力。
  ㈡刑事訴訟法第159條至第159條之5有關傳聞法則之規定，乃對
    於被告以外之人於審判外之言詞或書面陳述之供述證據所為
    規範，至非供述證據之物證，或以科學、機械之方式，對於
    當時狀況所為忠實且正確之記錄，性質上並非供述證據，均
    應無傳聞法則規定之適用，如該非供述證據非出於違法取得
    ，並已依法踐行調查程序，即不能謂其無證據能力。本案以
    下所引用之非供述證據，並無證據證明有出於違法取得之情
    形，復經本院依法踐行調查程序，自具有證據能力。
二、認定事實所憑之證據及理由：
    上揭事實，業據被告賴文杰於原審審理時坦承不諱（原審卷
    第164頁）；核與證人洪郁富、洪在明證述情節（彰化縣警
    察局芳苑分局芳警分偵字第0000000000號卷第6至12頁、芳
    警分偵字第0000000000號卷第4至6頁、109年度偵字第11926
    號卷第23至24、28至30頁）大致相符；並有土地所有權狀、
    彰化縣環保局環境稽查工作紀錄(編號：CH00000000、CH000
    00000)各1份、委託書1份、現場照片9張（彰化縣警察局芳
    苑分局芳警分偵字第0000000000號卷第7至13頁、芳警分偵
    字第0000000000號卷第13至14、17至19頁）、彰化縣環境保
    護局110年7月22日彰環廢字第1100044202號函在卷（109年
    度偵字第11926號卷第54頁）可佐，足認被告之自白與事實
    相符，足以採信，被告確有本案犯行至為明確，應依法論科
    。
三、論罪科刑
  ㈠按廢棄物清理法第46條第3款所稱「未經主管機關許可，提供
    土地回填、堆置廢棄物」，所欲規範者應在於未經主管機關
    許可，提供土地堆置廢棄物之行為，而非側重於土地為何人
    所有、是否有權使用，亦不問提供土地係供自己或他人堆置
    廢棄物。是凡以自己所有之土地，或有權使用（如借用、租
    用等）、無權占用之他人土地，以供自己或他人堆置廢棄物
    之行為，均有上開條款之適用，非謂該條款僅規定處罰提供
    自己之土地供他人堆置廢棄物而言，否則任意提供非屬自己
    或無權使用之土地供自己或他人堆置廢棄物，造成污染，卻
    無法處罰，顯失衡平，當非該法為改善環境衛生，維護國民
    健康之立法目的。查被告賴文杰將證人洪在明所提供之系爭
    土地，用以堆置廢棄物，揆諸前揭說明，應有廢棄物清理法
    第46條第3款規定之適用。復按廢棄物清理法所稱廢棄物，
    分下列二種：一般廢棄物：由家戶或其他非事業所產生之
    垃圾、糞尿、動物屍體等，足以污染環境衛生之固體或液體
    廢棄物。事業廢棄物：㈠有害事業廢棄物：由事業所產生具
    有毒性、危險性，其濃度或數量足以影響人體健康或污染環
    境之廢棄物。㈡一般事業廢棄物：由事業所產生有害事業廢
    棄物以外之廢棄物。廢棄物清理法第2條第2項第1、2款定有
    明文。又事實欄一㈠所示、被告及司機堆置、清除、處理者
    ，為一般事業廢棄物乙節，有彰化縣環保局環境稽查工作紀
    錄（編號CH00000000號，0000000000號警卷第7頁）可資參
    照；另事實欄一㈡所示、被告及司機所堆置、清除、處理之
    白色粉狀物，雖因被告已將之清除載運至他處，以致彰化縣
    環保局前往現場稽查時，無從知悉該白色不明粉狀物之屬性
    、來源與流向，有彰化縣環保局109年10月30日之環境稽查
    工作紀錄為憑（編號CH00000000號，0000000000號警卷第13
    頁），然上述粉狀物並非土方，有民眾檢舉時拍攝之現場照
    片在卷（0000000000號警卷第19頁）可稽，益徵該等白色粉
    狀物為廢棄物無疑。再廢棄物清理法所謂「未依廢棄物清除
    、處理許可證或核備文件內容貯存、清除、處理廢棄物」，
    其中「清除」、「處理」之專用名詞定義係指：清除：指一
    般廢棄物之收集、清運、轉運行為。處理：①中間處理：指
    一般廢棄物在最終處置或再利用前，以物理、化學、生物、
    熱處理、堆肥或其他處理方法，變更其物理、化學、生物特
    性或成分，達成分離、中和、減量、減積、去毒、無害化或
    安定之行為。②最終處置：指將一般廢棄物以安定掩埋、衛
    生掩埋、封閉掩埋或海洋棄置之行為。③再利用：指將一般
    廢棄物經物理、化學或生物等程序後做為材料、燃料、肥料
    、飼料、填料、土壤改良或其他經中央主管機關會商中央目
    的事業主管機關認定之用途行為。④能源回收：指一般廢棄
    物具有生質能、直接利用或經處理產生能源特性，供進行再
    生能源利用之行為，此觀行政院環境保護署發布109年間有
    效之「一般廢棄物回收清除處理辦法」第2條第11、13款之
    規定即明。本案事實欄一㈠部分，被告將廢棄物堆置並回填
    在土地上，事實欄㈡部分，被告將廢棄物予以堆置，核之上
    開說明，均屬廢棄物清理法所稱「清除」、「處理」行為無
    訛。
　㈡是核被告就事實欄一㈠、㈡所示所為，均係犯廢棄物清理法第4
    6條第3、4款之未經許可提供土地堆置廢棄物罪及非法清除
    、處理廢棄物罪。起訴書雖漏未論及事實欄㈡之罪名，惟起
    訴書犯罪事實欄已載明此部分之犯罪事實，自屬起訴範圍，
    並經檢察官當庭表明此部分在起訴範圍，並補充起訴法條為
    廢棄物清理法第46條第3、4款之罪（原審卷第164頁），被
    告及辯護人復未表示意見，應認無礙被告之訴訟防禦權，法
    院自得併予審理。
　㈢被告賴文杰就如事實欄一㈠、㈡所為之廢棄物清理法第46條第3
    、4款犯行，均係以一行為同時觸犯上開二罪名，為想像競
    合犯，皆應依刑法第55條前段之規定，從一重之非法清理廢
    棄物罪處斷。
  ㈣集合犯乃其犯罪構成要件中，本就預定有多數同種類之行為
    將反覆實行，立法者以此種本質上具有複數行為，反覆實行
    之犯罪，歸類為集合犯，特別規定為一個獨立之犯罪類型，
    例如收集犯、常業犯等。廢棄物清理法第46條第4款前段之
    非法清理廢棄物罪，係以未依同法第41條第1項規定領有廢
    棄物清除、處理許可文件而受託清除、處理廢棄物者為犯罪
    主體，再依該第41條第1項前段以觀，可知立法者顯然已預
    定廢棄物之清除、處理行為通常具有反覆實行之性質。是本
    罪之成立，本質上即具有反覆性，而為集合犯，最高法院著
    有104年度第9次刑事庭會議決議可供參考。本件被告賴文杰
　　於109年9月1日起至109年9月4日18時許前某時為如事實欄一
    ㈠之犯行後，雖曾經警會同彰化縣環保局人員，在109年9月4
    日18時許前往系爭土地稽查；嗣被告又於109年10月21日前
    某時及109年10月25日再為如事實欄一㈡所示犯行，然審諸被
    告賴文杰基於未依廢棄物清理法法第41條第1項規定領有廢
    棄物清除、處理許可文件而受託清除、處理廢棄物之犯意，
    其接受各方業主、司機委託，並持續經營廢棄物清理業務，
    本屬常態，且被告賴文杰本件清除、處理廢棄物之時間前後
    僅月餘，時間非長；再者，被告賴文杰本件如事實欄一㈠、㈡
    部分犯行之受理廢棄物回填、堆放地點均同為證人洪在明所
    有之土地；則被告賴文杰先後於如事實欄一㈠、㈡所載期間內
    ，未領有廢棄物清除處理之許可，而對本案均屬一般事業廢
    棄物為回填、堆置等非法從事清除、處理廢棄物之行為，且
    皆係在同為證人洪在明提供之土地上清理廢棄物，其所為具
    反覆實行同一社會活動之性質，應僅論以集合犯之一罪。
　㈤被告賴文杰與不詳姓名、年籍之成年司機分別就事實欄㈠、㈡
    之犯行，各有犯意之聯絡及行為之分擔，俱為共同正犯。
　㈥被告賴文杰前因詐欺、贓物等案件，經法院分別判處有期徒
    刑4月、6月、4月等確定，又經臺灣桃園地方法院以107年度
    聲字第2581號裁定應執行有期徒刑1年確定，於108年2月28
    日執行完畢（指揮書執畢日期原為108年3月8日，累進縮刑8
    日），有卷附臺灣高等法院被告前案紀錄表（本院卷第47至
    74頁）可稽。其於前案執行完畢後5年內故意再犯本案之罪
    ，構成累犯。參酌司法院釋字第775號解釋意旨，衡酌被告
    上開前案之罪質雖與本案不同，然被告係於上開前案之有期
    徒刑執行完畢後未及2年即再犯本案，依其再犯之時間未逾
    累犯所定再犯期間5年之一半以觀，堪認被告對於刑罰之反
    應力尚屬薄弱，是認依累犯規定予以加重其刑，並無其所受
    刑罰超過所應負擔罪責而致其人身自由因此遭受過苛之侵害
    情事，故應依刑法第47條第1項之規定加重其刑。
四、原審以被告賴文杰本件犯廢棄物清理法第46條第4款非法清
    除廢棄物之犯行事證明確，而予論罪科刑，固非無見。惟按
    被告賴文杰本件所為具反覆實行同一社會活動之性質，應僅
    論以集合犯之一罪，已如前所論述；原審以被告犯如事實欄
    ㈠所示之犯行遭稽查而查獲後，又另行起意，再為事實欄㈡所
    示之犯行，上開2部分犯罪行為，無法論以集合犯，遂予分
    論併罰，尚有未洽。被告以前開其本案全部所為係屬集合犯
    為由提起上訴，即為有理由，且原判決既有上揭可議之處，
    自應予撤銷改判。爰以行為人之責任為基礎，審酌被告未取
    得廢棄物清除、處理之許可文件，即從事廢棄物之清除、處
    理，且提供土地堆置，對於環境易造成污染，影響生態，所
    生危害非輕，又前已有因違反廢棄物清理法經法院判處有期
    徒刑1年2月確定之前案紀錄（有上揭前案紀錄表可查），今
    再犯本案，惡性非輕。惟其參與犯行期間非長，且坦承犯行
    ，案發迄今亦有將系爭土地廢棄物加以清理，犯後態度尚可
    ，另衡酌其堆置、清除、處理廢棄物之範圍，暨其犯罪動機
    、目的、手段，在原審自述稱：我是國中肄業，沒有其他專
    門技術或證照。未婚、沒有小孩。之前與父母親租屋同住，
    租金每月6000元，由我與哥哥平均負擔。我在工地打工，每
    月收入約3萬元，其中5000元給父母親作為生活費，沒有其
    他負債與貸款等語之智識程度、家庭生活經濟狀況等一切情
    狀，併參酌原審檢察官之求刑、被告及原審辯護人均表示希
    望從輕量刑之科刑意見，量處如主文第二項所示之刑，以示
    懲儆。
五、沒收
　　被告與共犯即不詳姓名、年籍成年司機就本案事實欄所使用
    之車輛，並未扣案，其數量、所有權誰屬均不明，無法證明
    係被告所有，或係第三人無正當理由提供，自無從為沒收之
    宣告。另本案並無證據可認被告就本案犯行，有實際取得犯
    罪所得之情形，是尚不生犯罪所得沒收之問題，均附此敘明
    。
六、被告賴文杰經合法傳喚，無正當理由而未到庭，爰不待其陳
    述逕行判決。
據上論斷，應依刑事訴訟法第371條、第369條第1項前段、第364
條、第299條前段，廢棄物清理法第46條第3款、第4款前段，刑
法第11條前段、第28條、第55條前段、第47條第1項，判決如主
文。　
本案經檢察官黃建銘提起公訴，檢察官謝名冠到庭執行職務。
中    華    民    國    111    年    6    月    16    日
            刑事第七庭  審判長法  官  梁  堯  銘
                              法  官  羅  國  鴻
                              法  官  張  智  雄
以上正本證明與原本無異。
如不服本判決應於收受送達後二十日內向本院提出上訴書狀，其
未敘述上訴理由者，並得於提起上訴後二十日內向本院補提理由
書（均須按他造當事人之人數附繕本）「切勿逕送上級法院」。
因疫情而遲誤不變期間，得向法院聲請回復原狀。
                              書記官  江  玉  萍
　　　　　　　　　　　　　　　
中　　華　　民　　國　　111 　年　　6 　　月　　16　　日

附錄本案論罪科刑法條:
廢棄物清理法第46條
有下列情形之一者，處1年以上5年以下有期徒刑，得併科新臺幣
1千5百萬元以下罰金：
一、任意棄置有害事業廢棄物。
二、事業負責人或相關人員未依本法規定之方式貯存、清除、處
    理或再利用廢棄物，致污染環境。
三、未經主管機關許可，提供土地回填、堆置廢棄物。
四、未依第41條第1項規定領有廢棄物清除、處理許可文件，從
    事廢棄物貯存、清除、處理，或未依廢棄物清除、處理許可
    文件內容貯存、清除、處理廢棄物。
五、執行機關之人員委託未取得許可文件之業者，清除、處理一
    般廢棄物者；或明知受託人非法清除、處理而仍委託。
六、公民營廢棄物處理機構負責人或相關人員、或執行機關之人
    員未處理廢棄物，開具虛偽證明。